【裁判字號】    97,易,2776
【裁判日期】    980409
【裁判案由】    詐欺
【裁判全文】
臺灣臺北地方法院刑事判決              97年度易字第2776號
公  訴  人  臺灣臺北地方法院檢察署檢察官
被      告  丁○○
選任辯護人  林弘明律師
上列被告因詐欺案件，經檢察官提起公訴（九十六年度偵字第二
五三七四號），本院判決如下：
    主  文
丁○○無罪。
    理  由
一、公訴意旨略以：被告甲○○（本院通緝中，俟到案後另行審
    結）、丁○○基於共同意圖為自己或他人不法之所有之概括
    犯意聯絡，明知其等無償債能力，亦無經營醫院之專才，且
    投標經營醫院並非易事，竟於民國九十五年一月起，以籌組
    醫院經營團隊，將拍賣中之屏東潮州大順醫院買下並經營營
    利為由，連續向告訴人乙○○、被害人戊○○及丙○○、林
    永青、林曉清等人遊說投資該醫院，並成為醫院股東，使告
    訴人乙○○、被害人戊○○陷於錯誤，而同意投資並陸續交
    付投資款項給甲○○等人，而由丁○○開立自己名義之支票
    作為支付股款擔保，共詐得新臺幣（下同）六百七十八萬五
    千九百零六元（起訴書誤載為七百六十八萬五千九百零六元
    ）。嗣因甲○○避不見面，上揭投資者發覺甲○○、丁○○
    未辦理投標醫院與成立財團法人醫療團隊等情事，始知受騙
    。因認被告丁○○涉犯刑法第三百三十九條第一項之詐欺取
    財罪嫌等語。
二、按犯罪事實應依證據認定之，無證據不得認定其犯罪事實。
    又不能證明被告犯罪者，應諭知無罪之判決，刑事訴訟法第
    一百五十四條第二項、第三百零一條第一項分別定有明文。
    再按，事實之認定，應憑證據，如未能發現相當證據，或證
    據不足以證明，自不能以推測或擬制之方法，為裁判基礎；
    且認定不利於被告之事實須依積極證據，苟積極證據不足為
    不利於被告事實之認定時，即應為有利於被告之認定；另認
    定犯罪事實所憑之證據，雖不以直接證據為限，間接證據亦
    包括在內，然無論直接證據或間接證據，其為訴訟上之證明
    ，須於通常一般之人均不致有所懷疑，而得確信其為真實之
    程度者，始得據之為有罪之認定，倘其證明尚未達到此一程
    度，而有合理之懷疑存在，無從使事實審法院得有罪之確信
    時，即應由法院為諭知被告無罪之判決（最高法院四十年臺
    上字第八六號、三十年上字第八一六號、七十六年臺上字第
    四九八六號判例參照）。再按告訴人之告訴，係以使被告受
    刑事訴追為目的，是其陳述是否與事實相符，仍應調查其他
    證據以資審認；又被害人之陳述如無瑕疵，且就其他方面調
    查又與事實相符，固足採為科刑之基礎，倘其陳述尚有瑕疵
    ，而在未究明前，遽採為論罪科刑之根據，即難認為適法，
    此亦有最高法院五十二年臺上字第一三○○號、六十一年臺
    上字第三○九九號判例意旨可資參照。
三、本件公訴人認被告丁○○涉犯詐欺取財罪嫌，無非係以共同
    被告甲○○之供述（偵卷第七二頁至第七四頁參照）、被告
    丁○○之供述（偵卷第七頁至第九頁、第八三頁至第八五頁
    參照）、證人即告訴人乙○○之指訴（偵卷第四頁至第六頁
    、第十二頁、第十六頁至第十七頁、第三六頁至第三八頁，
    本院卷第二二○頁至第二三九頁參照）、證人即被害人戊○○之證述（偵卷第一三七頁至第一四二頁，本院卷第二二○
    頁至第二三九頁參照參照）、證人丙○○、林永青、林曉清
    、莊奇勳、莊勝安之證述（證人丙○○部分，偵卷第二○四
    頁至第二○七頁，本院卷第一五○頁至第一五五頁參照；證
    人林永青部分，偵卷第二○四頁至第二○七頁參照；證人林
    曉清部分，偵卷第二○四頁至第二○七頁參照；證人莊奇勳
    部分，偵卷第一三七頁至第一四二頁參照；證人莊順安部分
    ，偵卷第一三七頁至第一四二頁參照）、乙○○之匯款單三
    張、丁○○簽發予乙○○之支票影本一張、董事會名冊一份
    、股東會會議紀錄二份、土地登記謄本一份、丁○○簽發予
    戊○○之支票影本一張、戊○○之匯款單一張、甲○○簽發
    予戊○○之本票二十張（偵卷第十頁、第二十頁至第二十二
    頁、第八六頁至第八九頁、第九六頁至第九九頁、第一○四
    頁至第一一一頁、第一六四頁至第一七一頁、第一八三頁、
    第一九二頁至第一九八頁參照）等件資為論據。
四、證據能力之認定：
    按被告以外之人於審判外之言詞或書面陳述，除法律有規定
    者外，不得作為證據；又被告以外之人於審判外之陳述，雖
    不符同法第一百五十九條之一至第一百五十九條之四之規定
    ，而經當事人於審判程序同意作為證據，法院審酌該言詞陳
    述或書面陳述作成時之情況，認為適當者，亦得為證據。當
    事人、代理人或辯護人於法院調查證據時，知有第一百五十
    九條第一項不得為證據之情形，而未於言詞辯論終結前聲明
    異議者，視為有前項之同意，刑事訴訟法第一百五十九條第
    一項、第一百五十九條之五分別定有明文。查本案以下所引
    用之各項證據方法，因公訴人、被告丁○○及其選任辯護人
    於本院準備程序及審判期日中均未予爭執其證據能力，且迄
    至言詞辯論終結前亦未再聲明異議（本院九十八年三月十二
    日審判筆錄參照），本院審酌該等言詞或書面陳述作成時之
    情況，並無不宜作為證據之情事，依刑事訴訟法第一百五十
    九條之五之規定，自得作為證據，合先敘明。
五、被告之辯解：
    被告丁○○於本院審理時固坦承其有加入財團法人長泰醫院
    （下稱長泰醫院）之籌組，預計擔任長泰醫院之院長，曾於
    九十五年八月二十一日陪同共同被告甲○○一同前往與告訴
    人乙○○洽談，並當場開立兩張面額五十萬元之支票予告訴
    人乙○○後，由乙○○於九十五年八月三十日匯款三十五萬
    元至其帳戶，嗣又開立一張面額一百萬元之支票交由甲○○
    向乙○○換回上開面額各五十萬元之支票二張，然因存款不
    足而遭退票，及曾介紹被害人戊○○借錢給甲○○，並曾開
    立二張面額一百萬元之支票予戊○○作為擔保之事實，惟堅
    決否認有何詐欺取財之犯行，辯稱：我只是應甲○○的邀請
    ，擔任新醫院的院長，因為甲○○過去曾籌組弘泰醫院，班
    底都還在，且有找到一些金主，所以我相信他的能力，且因
    為我在八十五年左右曾申請過長泰醫院的設立登記，雖後來
    因故沒有設立，但還沒清算而沒有完成撤銷許可，所以我把
    這件事告訴甲○○，甲○○即改以長泰醫院名義籌設醫院。
    甲○○在九十五年三、四月有開董事會，還說已和金主簽約
    ，要開始向銀行貸款，再加上醫院籌組過程中，甲○○提出
    的會議紀錄、計畫書等，都作得很用心，讓我相信他真的有
    在做事。九十五年八月二十日甲○○與乙○○約在六福皇宮
    見面那次我在場，是甲○○說要向乙○○借一百萬元作財務
    報表，還說貸款下來馬上可以還清，我從頭到尾都沒有遊說
    她借款或投資長泰醫院，只是因為乙○○、甲○○都要求我
    開支票作為證明，我想我已經答應要擔任長泰醫院的院長，
    所以才會開支票給乙○○。後來我因為急需用錢，向甲○○
    討他先前向我借的錢，他才叫乙○○匯款三十五萬元給我，
    我沒跟乙○○說這些匯款是要申請長泰醫院牌照花費之類的
    話。我有介紹戊○○認識甲○○，但只是單純介紹，沒有遊
    說她借錢或投資長泰醫院，開兩百萬元支票給戊○○那次，
    是因為甲○○說作財務報表的資金尚有不足，要再向戊○○
    借款，我知道要籌設長泰醫院一定要作財務報表，且甲○○
    告訴我戊○○要我一起去，當天我才會出席。當時戊○○和
    甲○○都要我開支票，我基於相信甲○○是真的在籌設醫院
    ，財務報表非作不可，且我已經答應要擔任長泰醫院的院長
    ，才會開票給戊○○。這整件事情，我事實上也是受害者，
    我沒有與甲○○共同詐欺取財等語。
六、經查：
  (一)證人即告訴人乙○○於警詢、偵訊及本院九十八年三月十二
    日審判時證稱：九十五年七、八月時，我透過網路認識共同
    被告甲○○，當時甲○○告訴我屏東潮州有一家醫院要進行
    法拍，他和丙○○會透過大品公司投標，拍定後會另外成立
    醫院，所以要跟我借錢作為籌措費用，還說九十五年十二月
    貸款下來後就會把錢還我，醫院成立後也會讓我負責護理方
    面的工作。九十五年八月二十日，甲○○帶著丁○○和我約
    在臺北六福皇宮，甲○○有介紹丁○○是日後醫院的董事長
    ，但我不記得丁○○說了甚麼話。當天甲○○向我調借一百
    萬元，還說因為他在臺南有一個弘泰醫院的官司進行中，沒
    辦法出面以自己的名字向我借錢，我心裡想他帶了院長丁○○來見我，且丁○○也同意開兩張面額各五十萬元的支票，
    由甲○○背書給我，有雙重保障，所以我就答應了。我所支
    付的錢，除了其中一筆九十五年八月三十日之匯款是匯到丁○○的帳戶外，其餘都是交給甲○○，這些都是甲○○的指
    示。到了九十五年九月十日，甲○○找我、丁○○、丙○○
    、林永青、林曉清及戊○○在高雄聚餐，餐會中甲○○一一
    介紹這些人給我認識，餐後還載我去屏東潮州現場看醫院，
    還有一些會議紀錄要我簽名，並給我一本醫院籌備的簡報，
    讓我更增加信心，認為真的有要籌措醫院這回事。丁○○不
    曾說服我投資長泰醫院，也不曾開口跟我借錢，我在第一次
    見到丁○○之前，就已經決定要參與長泰醫院的經營。我告
    丁○○，是因為找不到甲○○，只找得到丁○○，我想既然
    票是丁○○開的，他就有責任等語（偵卷第四頁至第六頁、
    第十二頁、第十六頁至第十七頁、第三六頁至第三八頁，本
    院卷第二二○頁至第二三九頁參照）。
  (二)證人即被害人戊○○則於本院九十八年三月十二日審理時證
    稱：係丁○○告訴我甲○○要開醫院缺錢，問我要不要加入
    醫院餐廳的行業，甲○○就帶我去看醫院，拿董事名冊給我
    看，跟我說已經開了第一次董事會，有跟高雄醫學院配合建
    教合作，還拿法拍資料、企畫書給我看，我才相信他們要開
    長泰醫院，同意擔任第二屆董事，並答應提供資金。我從九
    十五年三月陸續借款給甲○○，這些借款都是甲○○打電話
    跟我說長泰醫院經費不足，開本票跟我借款，這些借款丁○○沒有參與，但我想他大概知道，因為我有向丁○○表示過
    甲○○常向我調錢，詢問他甲○○的信用如何，丁○○跟我
    說甲○○確實有在籌設醫院，應該不會騙人，我也有向林永
    青、林曉清確認過，所以我才會拿錢給甲○○。只有九十五
    年十月那次，甲○○向我表示要借款二百萬元處理稅務問題
    時，丁○○在場，我問為何不向丁○○借，丁○○表示他沒
    錢，我就說我會去調錢，但要求丁○○開支票讓我去調錢，
    隔天我就去匯款一百萬元到甲○○的帳戶。在醫院的籌組過
    程中，我們有開過幾次會議，甲○○會報告醫院現在進行的
    進度如何，後來貸款一直下不來，我也有打電話給丁○○，
    叫他幫我聯絡甲○○，丁○○都是說他會去問甲○○，問完
    後再跟我說沒問題，醫院有在進行，因為甲○○是承辦人員
    ，只有甲○○才知道醫院進度等語（本院當日審判筆錄參照
    ）。
  (三)由上述證人乙○○之證詞可知，其係因共同被告甲○○之遊
    說，在與被告丁○○認識之前，即已決定加入長泰醫院之經
    營，並借款供甲○○籌措長泰醫院甚明；而依證人戊○○之
    證詞，亦可知丁○○僅係介紹其認識甲○○，其後續加入投
    資長泰醫院，及借款予甲○○，均係直接與甲○○聯繫，因
    甲○○提出資料向其遊說而決意為之。被告丁○○既從未向
    其等遊說投資或借款，自難認有對其等為任何詐欺取財之行
    為。
  (四)此外，由上揭二位證人所述甲○○向其遊說投資長泰醫院之
    過程中，係因甲○○能定時召開會議，提出相關簡報、文件
    ，表示已向衛生署提出申請、已向銀行辦理貸款等進度，使
    其信任甲○○確實積極進行長泰醫院之籌設等語，堪信被告
    所辯：其係因甲○○提出之文件，誤信甲○○確實有心成立
    長泰醫院，而遭利用擔任名義上之院長，其亦係被害人等情
    ，尚屬可能，而堪採信。另乙○○雖曾匯款三十五萬元至被
    告丁○○之帳戶，然此乃係因共同被告甲○○表示無法以自
    己名義借款，並指示乙○○將款項匯至此帳戶，被告丁○○
    並未對其為任何指示，業據證人乙○○證述綦詳，自難僅憑
    客觀上匯款之事實，遽認被告丁○○必與甲○○有何犯意之
    聯絡。
  (五)被告丁○○雖分別開票予乙○○、戊○○，然此均係應甲○○及乙○○、戊○○之要求，並非被告丁○○主動為之，業
    據證人乙○○、戊○○分別證述屬實，自難認被告丁○○係
    基於與甲○○共同詐欺取財之犯意聯絡，而為上開行為，藉
    以誘使乙○○、戊○○提供款項。況查，由證人之證詞，無
    法排除被告丁○○亦係遭甲○○詐騙，信其確實戮力籌組長
    泰醫院，而同意擔任院長乙職之可能，已如上述，則在此前
    提下，被告丁○○所辯：伊係因已同意擔任院長，為使醫院
    之籌組順利進行，而應乙○○、戊○○之要求，同意簽發支
    票等語，尚與常情無違，堪信屬實。
  (六)另證人丙○○於本院審理時證稱：本件投資醫院之事情，是
    甲○○向我提議的，我也只有與甲○○聯繫，被告丁○○是
    甲○○介紹給我認識的，但被告丁○○只有跟我提過貸款貸
    不下來的事，並沒有表示以後要如何經營醫院，只有甲○○
    跟我說，他有醫師群，有經營醫院的能力，而且長庚醫院是
    他設計的等語（本院卷第一五一頁至第一五五頁參照）；證
    人林曉清於九十七年七月十八日偵訊時證稱：我是在九十一
    年間認識甲○○，當時他登報要籌備臺南善化醫院，我認為
    他構想不錯，但後來因為遇到ＳＡＲＳ而沒成功。一年半後
    ，甲○○找我說每人出二百萬元，要租一家潮州醫院來營運
    ，我不贊成，認為要有金主。後來甲○○說找到金主，但我
    太太反對，我就退出。九十五年八月甲○○又來找我，說他
    找到人可以標下來作，等貸款下來組成財團法人經營，但後
    來財團法人一直沒辦下來，貸款也下不來，所以沒成功。我
    見過被告丁○○，但他只是甲○○的醫療團，他沒有遊說我
    投資等語（偵卷第二○四頁至第二○七頁參照）；證人林永
    青亦於同日偵訊時證稱：九十五年間甲○○找我，說要買下
    潮州醫院經營，問我要不要當董事，我有答應。我是透過甲○○認識被告丁○○，甲○○說要找他當院長，但丁○○從
    未遊說我投資等語（偵卷第二○四頁至第二○七頁參照）。
    是由證人丙○○、林曉清、林永青之證述，亦足以證明本件
    長泰醫院之投資案，均由甲○○一手主導、掌握，被告丁○○僅係應甲○○之邀，同意擔任院長一職，並無鼓吹他人參
    與投資之情甚明。而證人莊奇勳、莊勝安於九十七年六月二
    十七日偵訊時，均證稱：對於長泰醫院的設立過程，都是由
    父親丙○○處理，對於進行狀況所知有限等語（偵卷第一三
    七頁至第一四二頁參照），是其等之證詞，自無從憑以作為
    不利被告之認定。
  (七)至公訴人雖聲請：1.調閱共同被告甲○○陽信銀行中華分行
    帳戶，以便瞭解甲○○與被告丁○○之間有無資金往來，證
    明被告丁○○與甲○○有詐欺取財之犯意聯絡之事實，惟查
    ，甲○○有向被告丁○○借款乙節，業據被告丁○○供承在
    卷，則其二人間之帳戶本即應有資金往來之情形，尚未能以
    此遽認被告丁○○與甲○○間有詐欺犯意之聯絡，2.調閱被
    告丁○○所開立臺灣中小企業銀行九如分行支票存款往來明
    細，以便瞭解甲○○以欲兌現被告丁○○之支票為由，向戊○○借款一情是否屬實，然甲○○向戊○○借款之理由縱非
    屬實，亦無從以此推論被告丁○○與甲○○就本件即有主觀
    上犯意之聯絡，且本件依證人乙○○、戊○○之證述，均不
    足認被告丁○○有何與甲○○共同對其等詐欺取財之犯行，
    已如前述，從而本院認為公訴人上開聲請，已無調查之必要
    ，併此敘明。
七、綜上各情，公訴人所提出證明被告有本件與甲○○共同詐欺
    取財犯行之證據，容或存有合理之懷疑，此外，復查無其他
    積極證據，足資證明被告確有公訴意旨所指之犯行，揆諸首
    揭規定及說明，本案既不能證明被告犯罪，即應為被告無罪
    判決之諭知。
據上論斷，應依刑事訴訟法第三百零一條第一項，判決如主文。
本案經檢察官廖先志到庭執行職務。
中    華    民    國    98    年    4     月    9     日
                  刑事第九庭審判長法  官  林怡秀
                                  法  官  劉素如
                                  法  官  張詩芸
以上正本證明與原本無異。
如不服本判決應於收受送達後10日內向本院提出上訴書狀，並應
敘述具體理由；其未敘述上訴理由者，應於上訴期間屆滿後20日
內向本院補提理由書（均須按他造當事人之人數附繕）「切勿逕
送上級法院」。
                                  書記官  顏淑華
中    華    民    國    98    年    4     月    9    日


司法院資訊處製作；財團法人民間司法改革基金會備份。
